【裁判字號】    97,上訴,3033
【裁判日期】    971016
【裁判案由】    偽造文書等
【裁判全文】
臺灣高等法院刑事判決                97年度上訴字第3033號
上  訴  人  臺灣板橋地方法院檢察署檢察官
上  訴  人
即  被  告  辛○
上列上訴人因被告偽造文書等案件，不服臺灣板橋地方法院96年
度訴字第3629號，中華民國97年4 月17日第一審判決（起訴案號
：臺灣板橋地方法院檢察署96年度偵字第15724 、21582 號，及
移送併辦臺灣臺北地方法院檢察署96年度偵字第24915 號），提
起上訴，本院判決如下：
    主  文
上訴駁回。
    事  實
一、辛○（原判決誤載為劉牆）自民國93年8 月間起，召集如附
    表一所示之93、94、95年民間互助會，並擔任會首，每會每
    月會款均為新台幣（下同）2 萬元，均於每月10日在臺北市
    國立臺灣大學醫學院附設醫院12Ｄ陽光室開標，底標1,500
    元，採內標制（即標金由會款扣除之方式）。詎辛○因向民
    間高利貸業者借款未能償還，致週轉不靈，竟分別：
  (一)基於意圖為自己不法所有及行使偽造私文書之概括犯意，自
    94年2 月10日起至95年6 月10日止之期間，連續10次於當月
    10日開標前，在上開開標地點，利用活會會員未到場投標之
    機會，未經被冒標會員之同意或授權，先後冒用93年互助會
    會員庚○、譚麗珍、乙○○、丙○○○之名義，94年互助會
    會員劉水里（冒用2 次）、彭蘭英、王幼慈、徐秀琴、譚麗
    珍之名義，偽簽各該被冒標會員之署名及偽填標金，而偽造
    表示各該會員願以該金額之標息競標之標單後，持以行使參
    加競標而得標，使不知情之各該被冒標會員及其他活會會員
    均陷於錯誤，而如期交付當期扣除標金後之活會會款予辛○
    ，足以生損害於各該被冒標會員及其他活會會員（詐得會款
    金額詳如附表二所載）。
  (二)基於意圖為自己不法所有及行使偽造私文書之犯意，於96年
    4 月10日開標前，在上開開標地點，利用93年互助會活會會
    員劉水里未到場投標之機會，未經劉水里之同意或授權，冒
    用劉水里之名義，偽簽劉水里之署名及偽填標金，而偽造表
    示劉水里願以該金額之標息競標之標單後，持以行使參加競
    標而得標，使不知情之劉水里及其他活會會員均陷於錯誤，
    而如期交付該期扣除標金後之活會會款予辛○，足以生損害
    於被冒標會員劉水里及其他活會會員（詐得會款金額詳如附
    表三所載）。
  (三)基於意圖為自己不法所有及行使偽造私文書之犯意，於95年
    8 月10日至96年4 月10日之期間，先後2 次於當月10日開標
    前，在上開開標地點，利用95年互助會活會會員劉水里、劉
    緞妹未到場投標之機會，未經劉水里、劉緞妹之同意或授權
    ，分別冒用劉水里、劉緞妹之名義，偽簽劉水里、劉緞妹署
    名及偽填標金，而偽造表示劉水里、劉緞妹願以該金額之標
    息競標之標單後，持以行使參加競標而得標，使不知情之劉
    水里、劉緞妹及其他活會會員均陷於錯誤，而如期交付當期
    扣除標金後之活會會款予辛○，足以生損害於被冒標會員劉
    水里、劉緞妹及其他活會會員（詐得會款金額詳如附表四所
    載）。嗣於96年5 月10日，94、95年互助會開標後（93年互
    助會為最後1 會，不必開標），辛○無法支付會款，致93年
    互助會活會會員戊○○、丙○○○、庚○，93、94、95年互
    助會活會會員乙○○，94年互助會活會會員己○○，94、95
    年互助會活會會員甲○○、丁○○及其他活會會員，追索會
    款無著，始知悉上情。
二、案經戊○○、丙○○○、庚○、乙○○、己○○、甲○○訴
    由臺灣板橋地方法院檢察署檢察官偵查起訴，及由丁○○訴
    由臺灣臺北地方法院檢察署檢察官移送併案審理。
    理  由
壹、程序方面：
    本件被告辛○所犯並非死刑、無期徒刑、最輕本刑為三年以
    上有徒刑之罪或本院管轄第一審案件，而其於本院審判程序
    時，先就被訴事實為有罪之陳述，有本院97年10月2 日審判
    程序筆錄可按（見該次審判程序筆錄第3 頁），本院因認合
    於刑事訴訟法第273 條之1 第1 項之規定而行簡式審判程序
    。
貳、實體方面：
一、上揭犯罪事實，業據被告於偵查、原審及本院坦承不諱，核
    與告訴人戊○○、丙○○○、庚○、乙○○、己○○、甲○○、丁○○於偵查中指訴之情節相符，並有93、94、95年互
    助會會單影本共3 紙、被告出具之切結書、本票影本各1 紙
    附卷可稽，足徵被告之自白與事實相符。且被告於偵查及原
    審中供稱：伊是從94年2 月開始冒標，93年互助會是冒標庚○、譚麗珍、乙○○、丙○○○、劉水里各1 次，94年互助
    會是冒標劉水里2 次、王幼慈、彭蘭英、徐秀琴、譚麗珍各
    1 次，95年互助會是冒標劉水里、劉緞妹各1 次；93年互助
    會伊是在倒數第2 會冒用劉水里名義標會的；又伊每次冒標
    時均有填寫標單，有寫各該會員姓名去標，但時隔己久，每
    次冒標會期及金額都已不記得了等語，是除被告於93年互助
    會之倒數第2 會即96年4 月10日，係偽造會員劉水里署名標
    會外，其餘歷次冒標時，被告究係偽造上述何會員之署名填
    寫標單及其確實冒標日期及金額，均已無從查考，惟仍無解
    於被告前揭犯行。另關於被害人彭蘭英與劉緞妹部分，被告
    分別於偵查中供承：「... （問是否94、95年還有兩個會？
    ）是，94年的這個會我只有偷標劉水里的2 會，彭蘭英的1
    會，... 95年的部分是偷標劉水里2 會，劉緞妹1 會... 」
    （見他字第4206號卷第27頁），及於原審自承：「...94 年
    互助會是冒標劉水里2 次、王幼慈、彭蘭英、徐秀琴、譚麗
    珍各1 次，95年互助會是冒標劉水里、劉緞妹各1 次」（見
    原審卷第129 頁），復於本院時坦認：「（問原判決書附表
    所列1 、2 、3 這些民間互助會的名稱、會員都沒有錯？中
    間還有冒標的事實也沒有錯）是的。」（見本院97年10月2
    日審判程序筆錄第4 頁）。是本案事證明確，被告犯行堪以
    認定，應依法論科。
二、新舊法之比較適用：
  (一)按刑法於94年2 月2 日修正公布，並自95年7 月1 日施行，
    刑法施行法亦於95年6 月14日增訂該法第1 條之1 規定，並
    同自95年7 月1 日施行。又修正施行之刑法第2 條規定，乃
    係關於新舊法比較適用之準據法，其本身無關行為可罰性要
    件之變更，故上開法律修正施行後，如有涉及比較新舊法之
    問題，即應逕依修正後刑法第2 條第1 項規定，為「從舊從
    輕」之比較。再法律變更之比較適用，比較時應就罪刑有關
    之共犯、未遂犯、想像競合犯、牽連犯、連續犯、結合犯、
    以及累犯加重、自首減輕暨其他法定加減（如身分加減）與
    加減例等一切情形，綜其全部罪刑之結果而為比較；且就比
    較之結果，須為整體之適用，不能割裂分別適用各該有利於
    行為人之法律（最高法院95年度第8 次刑事庭會議決議意旨
    參照）。
  (二)本件被告所為如事實欄一之(一)冒標行為，係在刑法修正施行
    前，經綜合比較結果，被告所犯涉及連續犯、法定罰金刑、
    定執行刑等規定，均以修正前刑法對被告有利，自應整體依
    刑法第2 條第1 項前段規定，適用行為時即修正前刑法相關
    規定，予以論處。另刑法第55條關於想像競合犯之規定雖亦
    修正，然為法理之明文化，非屬法律之變更，應逕適用現行
    刑法之規定。至被告所為如事實欄一之(二)、(三)冒標行為，均
    在刑法修正施行後，應就各次犯行予以分論併罰。
三、按民間互助會標會之標單，就其內容所載署押及金額本身言
    ，原無何一定之意思表示，祇因在民間標會之習慣上，足為
    表示其一定用意之證明，而屬刑法第220 條第1 項所謂以文
    書論之私文書（最高法院87年度台非字第12號判決意旨參照
    ）。本件被告冒用互助會會員名義偽造標單，並持以行使，
    而詐取他人財物之犯行，核其所為，均係犯刑法第216 條、
    第220 條第1 項、第210 條之行使偽造準私文書罪及同法第
    339 條第1 項之詐欺取財罪。被告偽造各該被冒標會員署押
    ，乃偽造準私文書之階段行為；偽造標單後進而持以行使參
    與投標，其偽造之低度行為應為行使之高度行為所吸收，均
    不另論罪。被告每次為冒標後，係同時向多數活會會員與遭
    冒標會員詐取會款，係一行為觸犯數個相同之詐欺罪名，為
    同種想像競合犯，另被告以一冒標行為同時觸犯刑法第216
    條、第220 條第1 項、第210 條之行使偽造準私文書罪及同
    法第339 條第1 項之詐欺取財罪，為異種想像競合犯，應依
    刑法第55條之規定，從一重之行使偽造準私文書罪處斷。被
    告先後10次偽造如事實欄一之(一)會員名義之標單後持以行使
    ，其多次行使偽造準私文書之犯行，時間緊接，手段相同，
    犯罪構成要件相同，顯係基於概括犯意反覆為之，應依修正
    前刑法第56條之規定論以一罪，並依法加重其刑。又被告所
    犯如事實欄一之(一)所示之連續行使偽造準私文書罪與所犯如
    事實欄一之(二)、(三)之三次行使偽造準私文書罪間，犯意各別
    ，行為互殊，應予分論併罰。
四、原審依刑法第2 條第1 項前段、216 條、第210 條、第220
    條第1 項、第339 條第1 項、第55條，修正前刑法第56 條
    、第51條第5 款，刑法施行法第1 條之1 ，中華民國96 年
    罪犯減刑條例第2 條第1 項第3 款、第7 條（原判決贅載第
    9 條，應予更正）規定，審酌被告之品行，犯罪之動機、目
    的、手段、生活狀況、智識程度、所生危害，暨犯後雖坦承
    犯行，惟所提和解金額僅有1,400,000 元，但告訴人等及其
    餘被害人共有20餘人，各所能獲償之金額甚少，而為告訴人
    等所不能接受等一切情狀，分別量處如附表五所示之宣告刑
    ，及均減刑如附表五所示，並定應執行有期徒刑1 年6 月，
    以示懲儆，其認事用法並無違誤，量刑亦稱妥適，復敘明被
    告每次冒標時所偽造之標單，雖係被告所有且供本件犯罪所
    用之物，惟於行使後均已丟棄滅失，業據其供明在卷，爰不
    另為沒收之諭知，及被告所偽造之標單上所偽造之被冒標會
    員之署名部分，因各該標單皆已滅失亦隨之不存在，自無從
    依刑法第219 條規定為沒收之宣告，經核並無不合。檢察官
    依告訴人請求以被告未清償被害人，原判決量刑過輕為由提
    起上訴，就原審量刑之職權予以指摘，難認有理由，應予駁
    回；被告上訴辯稱被害人彭蘭英部分並非偷標，事先有告知
    ，劉緞妹部分亦曾事先告知，都是事先講好，借給被告標會
    週轉云云，惟與被告在偵查及原審中已自白其有偷標彭蘭英
    與劉緞妹二人各1 會之情不符，且其於本院審理時復為認罪
    之表示，其以此為由提起上訴，自無理由，亦應予駁回。
據上論斷，應依刑事訴訟法第273 條之1 第1 項、第368 條判決
如主文。
本案經檢察官孫冀薇到庭執行職務。
中    華    民    國    97    年    10    月    16    日
                  刑事第十五庭  審判長法  官  吳昭瑩
                                      法  官  李釱任
                                      法  官  李正紀
以上正本證明與原本無異。
如不服本判決，應於判決送達後10日內向本院提出上訴狀（應抄
附繕本）。告訴人或被害人如對於本判決不服者，應具備理由請
求檢察官上訴，其上訴期間之計算係以檢察官收受判決正本之日
期為準。
                                      書記官  鄭信昱
中    華    民    國    97    年    10    月    16    日
附表一：
┌──┬───────┬────────────────────┐
│編號│民間互助會名稱│會員名單暨人數                          │
│    │及起迄日期    │                                        │
├──┼───────┼────────────────────┤
│ 一 │93年互助會（自│會員連同會首共34會，會員名單：戊○○、劉│
│    │93年8 月10日起│水里、彭蘭英、董阿對（2 會）、易秀英、陳│
│    │至96年5 月10日│金花、林楊美、己○○、庚○、黃秋鷹、陳換│
│    │止）          │樣、林春燕、孫美雲（2 會）、徐秀琴、劉緞│
│    │              │妹、孫美蓮、乙○○、陳桂雲、吳林寢、戴復│
│    │              │生、張子容、李金津（即丙○○○）、彭玉嬌│
│    │              │、何英妹（2 會）、甲○○、蔡秀琴、蕭麗君│
│    │              │、王月嬌、王惠敏、譚麗珍。              │
├──┼───────┼────────────────────┤
│ 二 │94年互助會（自│會員連同會首共32會，會員名單：劉水里（2 │
│    │94年11月10日起│會）、彭蘭英、彭月雲、王寶惠、易秀英、王│
│    │至97年6 月10日│幼慈、林楊美、己○○、丁○○（2 會）、陳│
│    │止）          │桂雲、孫美雲（2 會）、徐秀琴（2 會）、劉│
│    │              │緞妹、劉正發、乙○○、陳換樣、王美玲、戴│
│    │              │復生、蕭麗君、楊麗穎、楊美淑、楊秀珍、蘇│
│    │              │絹（2 會）、甲○○、彭玉嬌、譚麗珍（按劉│
│    │              │嬙與譚麗珍共同以譚麗珍名義加入1 會）。  │
├──┼───────┼────────────────────┤
│ 三 │95年互助會（自│會員連同會首共35會，會員名單：劉水里（2 │
│    │95年7 月10日起│會）、董阿對、董怡君、庚○、易秀英、吳林│
│    │至98年5 月10日│寢、林楊美、陳金花、丁○○（2會）、陳桂 │
│    │止）          │雲、孫美雲（2會）、徐秀琴（2會）、劉緞妹│
│    │              │、譚麗珍、林陳月勤、陳換樣、王美玲、林春│
│    │              │燕、蕭麗君、楊麗穎、王惠敏、楊秀珍、蘇絹│
│    │              │（2會）、甲○○、譚麗珍、王月嬌、蔡秀琴 │
│    │              │、阿嬌、乙○○。                        │
└──┴───────┴────────────────────┘
附表二：
┌──┬───────┬─────┬─────────────────┐
│編號│民間互助會名稱│被冒標會員│詐得會款金額（活會會員繳納會款×活│
│    │及冒標次數    │          │會會員人數）                      │
├──┼───────┼─────┼─────────────────┤
│ 一 │93年互助會（自│庚○、譚麗│16,800元×12＝201,600元           │
│    │94年2 月10日起│珍、乙○○│16,800元×13＝218,400元           │
│    │95年6 月10日止│、丙○○○│16,800元×14＝235,200元           │
│    │之期間，共冒標│          │16,800元×15＝252,000元           │
│    │4 次）        │          │以上合計：907,200元               │
├──┼───────┼─────┼─────────────────┤
│ 二 │94年互助會（自│劉水里（2 │16,800元×25＝420,000元           │
│    │94年12月10日起│次）、彭蘭│16,800元×26＝436,800元           │
│    │95年6 月10日止│英、王幼慈│16,800元×27＝453,600元           │
│    │之期間，共冒標│、徐秀琴、│16,800元×28＝470,400元           │
│    │6 次）        │譚麗珍（半│16,800元×29＝487,200元           │
│    │              │會）      │(16,800元×30)÷2＝252,000元      │
│    │              │          │以上合計：2,520,000元             │
├──┴───────┴─────┴─────────────────┤
│附註：1.辛○僅記得其自94年2 月10日起冒標及被冒標會員之姓名、冒標次數│
│        ，至確實之冒標日期及投標金額（即標金），辛○已不復記憶，惟依│
│        告訴人所提出之互助會會單所載（見板橋地檢署96年度他字第5698號│
│        偵查卷第6 頁），每次標金約2,600 元至3,200 元，依罪疑唯輕原則│
│        ，每次標金以最有利於辛○之3,200 元計算，故每一活會會員繳納之│
│        會款應認定為16,800元。                                      │
│      2.又上述各次冒標日期既均不詳，以適用修正前刑法連續犯規定以一罪│
│        論，亦較辛○有利，故：                                      │
│        (1)上開93年互助會冒標4 次之時間，應認定為94年2 月10日起至95年│
│          6 月10日止間之其中4 次會期，並依最有利於被告之原則，各次應│
│          以活會會員人數較少之會期（即95年6 月10日回算之4 次會期）計│
│          算辛○詐得金額。依此計算，每次冒標時之活會會員人數（含被冒│
│          標會員）依序為12人、13人、14人、15人，再分別與16,800元相乘│
│          ，其總合即為上開93年互助會4 次冒標詐得之金額。            │
│        (2)上開94年互助會冒標6 次之時間，應為94年12月10日（94年11月10│
│          日第1 會不開標）起至95年6 月10日止間之其中6 次會期，並依最│
│          有利於被告之原則，各次應以活會會員人次較少之會期（即95年6 │
│          月10日回算之6 次會期）計算辛○詐得金額。依此計算，每次冒標│
│          時之活會會會員人數（含被冒標會員）應依序為25人、26人、27人│
│          、28人、29人、30人，再分別與16,800元相乘（惟其中活會人數最│
│          多之該次須再除以2 〈因譚麗珍僅有半會〉），其總合即為上開94│
│          年互助會6 次冒標詐得之金額。                              │
└──────────────────────────────────┘
附表三：
┌──┬───────┬─────┬─────────────────┐
│編號│民間互助會名稱│被冒標會員│詐得會款金額（活會會員繳納會款×活│
│    │及冒標日期    │          │會會員人數）                      │
├──┼───────┼─────┼─────────────────┤
│    │93年互助會    │劉水里    │16,800元×2＝33,600元             │
│    │96年4 月10 日 │          │                                  │
├──┴───────┴─────┴─────────────────┤
│附註：1.確實之投標金額（即標金），辛○已不復記憶，惟依前述互助會會單│
│        所載，每次標金約2,600 元至3,200 元，依罪疑唯輕原則，本次標金│
│        以最有利於辛○之3,200 元計算，故每一活會會員繳納之會款應認定│
│        為16,800元。                                                │
│附註：2.辛○於偵查中供承：93年互助會有關會員劉水里部分，係在倒數第2 │
│        會（即96年4 月10日）冒標（見板橋地檢署96年度他字第5698號偵查│
│        卷第8 頁），故活會會員僅餘2 人，再與16,800元相乘，即為該次冒│
│        標詐得之金額。                                              │
└──────────────────────────────────┘
附表四：
┌──┬───────┬─────┬─────────────────┐
│編號│民間互助會名稱│被冒標會員│詐得會款金額（活會會員繳納會款×活│
│    │及冒標日期、次│          │會會員人數）                      │
│    │數            │          │                                  │
├──┼───────┼─────┼─────────────────┤
│    │95年互助會（自│劉水里、劉│第1 次：16,800元×26＝436,800元   │
│    │95年8 月10日起│緞妹      │第2 次：16,800元×27＝453,600元   │
│    │96年4 月10日止│          │以上合計：890,400元               │
│    │之期間，共冒標│          │                                  │
│    │2次）         │          │                                  │
├──┴───────┴─────┴─────────────────┤
│附註：1.本會辛○僅記得先後兩次冒用上開會員名義標會。至確實之冒標日期│
│        及金額（即標金），辛○已不復記憶，惟依前述互助會會單所載，每│
│        次標金約2,600 元至3,200 元，依罪疑唯輕原則，每次標金以最有利│
│        於辛○之3,200 元計算，故每一活會會員繳納之會款應認定為16,800│
│        元。                                                        │
│      2.本會冒標時間均在刑法修正後，95年7 月10日第1 會不開標，96年5 │
│        月10日已倒會，故冒標時間應認定為95年8 月10日起至96年4 月10日│
│        止間之其中2 次會期，並依最有利於被告之原則，各次應以活會會員│
│        人數較少之會期（即96年4 月10日回算之2 次會期）計算辛○詐得金│
│        額。依此計算，每次冒標時之活會會員人數（含被冒標會員）依序為│
│        26人、27人，再分別與16,800元相乘，所得之合即分別為本會2 次冒│
│        標詐得之金額。                                              │
└──────────────────────────────────┘
附表五：
┌──┬─────────┬──────────────────────┐
│編號│犯罪事實內容      │ 主                                      文 │
├──┼─────────┼──────────────────────┤
│ 一 │事實欄一(一)所示之犯│辛○連續行使偽造私文書，足以生損害於他人，處│
│    │罪事實            │有期徒刑壹年肆月，減為有期徒刑捌月。        │
├──┼─────────┼──────────────────────┤
│ 二 │事實欄一(二)所示之犯│辛○行使偽造私文書，足以生損害於他人，處有期│
│    │罪事實            │徒刑捌月，減為有期徒刑肆月。                │
├──┼─────────┼──────────────────────┤
│ 三 │事實欄一(三)所示冒用│辛○行使偽造私文書，足以生損害於他人，處有期│
│    │劉水里名義標會之犯│徒刑捌月，減為有期徒刑肆月。                │
│    │罪事實部分        │                                            │
├──┼─────────┼──────────────────────┤
│ 四 │事實欄一(三)所示冒用│辛○行使偽造私文書，足以生損害於他人，處有期│
│    │劉緞妹名義標會之犯│徒刑捌月，減為有期徒刑肆月。                │
│    │罪事實部分        │                                            │
└──┴─────────┴──────────────────────┘
附錄本案論罪科刑法條全文：
刑法第216條
行使第210條至第215條之文書者，依偽造、變造文書或登載不實
事項或使登載不實事項之規定處斷。
刑法第210條
偽造、變造私文書，足以生損害於公眾或他人者，處5年以下有
期徒刑。
刑法第220條第1項
在紙上或物品上之文字、符號、圖畫、照像，依習慣或特約，足
以為表示其用意之證明者，關於本章及本章以外各罪，以文書論
。
刑法第339條第1項
意圖為自己或第三人不法之所有，以詐術使人將本人或第三人之
物交付者，處5年以下有期徒刑、拘役或科或併科1千元以下罰金
。


司法院資訊處製作；財團法人民間司法改革基金會備份。
